臺灣高等法院民事判決　　　　　　　　 94年度上易字第120號
上　訴　人　乙○○
訴訟代理人　田振慶律師
　　　　　　吳彥鋒律師
　　　　　　楊偉奇律師
上　訴　人　甲○○
　　　　　　指定送達代收人鄭愛華
訴訟代理人　林復宏律師
　　　　　　林紹源律師
上列當事人間請求損害賠償事件，兩造對於中華民國九十三年十
二月十六日台灣板橋地方法院九十三年度訴字第一二０三號第一
審判決各自提起上訴，經本院於九十四年四月二十六日言詞辯論
終結，判決如下：
    主    文
原判決關於駁回乙○○後開第二項之訴部分及訴訟費用（除確定
部分外）之裁判均廢棄。
上開廢棄部分，甲○○應再給付乙○○新台幣伍拾萬陸仟陸佰陸
拾柒元，及自民國九十三年五月十八日起至清償日止按年息百分
之五計算之利息。
乙○○之其餘上訴及甲○○之上訴均駁回。
第一、二審訴訟費用關於乙○○上訴部分，由甲○○負擔；關於
甲○○上訴部分，由甲○○負擔。
    事 實 及 理 由
一、本件上訴人即被上訴人乙○○聲明求為判決：(一)原判決關於
    不利乙○○部分廢棄。(二)上開廢棄部分，甲○○應再給付乙
    ○○新台幣（下同）五十一萬九千三百三十三元，及自民國
    （下同）九十三年五月十八日起至清償日止，按年息百分之
    五計算之利息。(三)甲○○之上訴駁回。
    被上訴人即上訴人甲○○聲明求為判決：(一)原判決關於不利
    甲○○部分廢棄。(二)上開廢棄部分，乙○○在第一審之訴駁
    回。(三)乙○○之上訴駁回。
二、乙○○起訴主張：伊於九十二年十一月十九日向原審民事執
    行處標得台北縣蘆洲市○○路二六巷五一號建物（含增建部
    分）暨該建物坐落土地（下稱系爭房地），並於同年月二十
    六日取得執行法院所核發權利移轉證書。惟系爭房地之前已
    由原所有權人黃朱連貴將之出租予甲○○經營恩祥護理之家
    ，租金每月原為四十萬元，後調降為三十八萬元；惟租約屆
    滿後並未續訂租約，甲○○仍繼續占有系爭房地。嗣兩造於
    九十二年十二月二十三日訂立系爭房地買賣契約，並於九十
    三年二月三日完成所有權移轉登記；然自伊取得權利移轉證
    書之日起，（減縮）至完成所有權移轉登記前一日止，計二
    個月又七日期間，甲○○未經伊之同意無權占有系爭房地，
    受有相當於租金之利益等情。爰依不當得利之法則，求為命
    甲○○給付八十六萬一千三百三十三元，及自九十二年十二
    月三日起至清償日止加計法定遲延利息之判決（原審判命甲
    ○○給付三十四萬二千元本息；而駁回乙○○其餘之請求，
    乙○○僅就其中五十一萬三百三十三元本息部分聲明不服，
    其餘部分已告確定；甲○○則就其敗訴部分聲明不服）。
    甲○○則以：伊係向系爭房地之原所有權人承租而占有使用
    系爭房地，乙○○未經原執行法院實際點交系爭房地，依民
    法第三百七十三條之規定，自無享有系爭房地收益之權利，
    其訴請伊返還不當得利，顯非有據。縱伊自乙○○取得系爭
    房地所有權起至兩造簽訂系爭房地買賣契約之日止，有無權
    占用情事，惟伊已於九十二年十二月二十三日向乙○○買受
    系爭房地，依民法第九百四十六條準用同法第七百六十一條
    規定，伊自該日起即受乙○○之交付，則伊以買受人之地位
    占用系爭建物，即屬有權占用，則伊無權占用之期間亦僅有
    二十七日，以每月租金三十八萬元計算，僅受有三十四萬二
    千元之利益。另兩造洽談系爭房地買賣價金之時，已表明包
    含伊自九十二年十一月二十六日起至九十三年二月二日止之
    使用利益在內云云，資為抗辯。
三、兩造不爭執之事實：
  (一)乙○○於九十二年十一月十九日向原審民事執行處標得系爭
    房地，並於同年月二十六日取得權利移轉證書（見原審卷十
    三頁至十四頁）。
  (二)甲○○於乙○○得標前，即已向原所有權人承租系爭房地，
    約定每月之租金自原訂之四十萬元，嗣經調降為三十八萬元
    。租賃期限於九十二年六月十四日屆滿後，並未續訂租約。
    兩造於同年十二月二十三日就系爭房地訂立買賣契約，並於
    九十三年二月三日完成所有權移轉登記（見原審卷五二頁、
    六六頁、七二頁至八十頁之言詞辯論筆錄及給付租金銀行對
    帳單九五頁至一０四頁之買賣契約書）。
四、乙○○主張：伊於九十二年十一月十九日向原審民事執行處
    標得系爭房地，並於同年月二十六日取得執行法院所發權利
    移轉證書。惟系爭房地之前，即已由原所有權人黃朱連貴將
    之出租予甲○○經營恩祥護理之家，租金每月原為四十萬元
    ，後調降為三十八萬元；惟租約屆滿後並未續訂租約，甲○
    ○仍繼續占有系爭房地。嗣兩造於九十二年十二月二十三日
    訂立系爭房地買賣契約，並於九十三年二月三日完成所有權
    移轉登記；然自伊取得權利移轉證書之日起，（減縮）至完
    成所有權移轉登記前一日止，計二個月又七日期間，甲○○
    未經伊之同意無權占有系爭房地，受有相當於租金之利益等
    情，業據其所提出前開權利移轉證書及兩造簽訂之買賣契約
    書為證，即甲○○亦不否認上開書證為真正。甲○○雖否認
    上開二個月又七日係屬無權占有，並以前開情詞置辯，但查
    ：
 (一) 按房屋所有權人將房屋出租後，因負債房屋遭查封，所有權
    人對該房屋即喪失處分或設定負擔之權，其對該房屋之繼續
    出租與否，更漠不關心，嗣於拍賣期間租期屆滿，承租人仍
    繼續使用該房屋，所有權人雖未即為反對之意思表示，亦難
    認為有默示同意繼續出租之意思，承租人不能主張民法第四
    百五十一條所定默示更新不定期繼續租約之效果，迨該房屋
    由第三人拍定，取得權利移轉證書，第三人以租賃關係業因
    租期屆滿而消滅，認承租人為無權占有，訴請返還房屋，自
    非法所不許（最高法院六十七年度第九次民庭庭推總會議決
    議(二)參照）。本件甲○○向原所有權人黃朱連貴承租系爭房
    地，約定租賃期間自八十九年六月十五日起至九十二年六月
    十四日止，嗣系爭房地於九十一年十二月二十三日經原審民
    事執行處實施查封，並於九十二年十一月二十六日公開拍賣
    ，由乙○○拍定等情，為兩造所不爭執，並經原審調閱該院
    九十一年度執字第二七○六六號拍賣抵押物執行事件卷宗查
    明屬實，亦有上開租賃契約及查封筆錄可稽。則甲○○於租
    期屆滿後，雖繼續占用系爭房地，然依上開說明，甲○○自
    不得主張其就系爭房地有不定期繼續租約存在。是乙○○主
    張甲○○於原訂租賃契約屆滿後，仍繼續占用系爭房地，為
    無權占有，即屬有據。
  (二)雖甲○○辯稱乙○○雖於九十二年十一月二十六日取得原執
    行法院所核發權利移轉證書，而取得系爭房地所有權，然其
    尚未經原執行法院點交系爭房地，依民法第三百七十三條規
    定，不得享有系爭建物之收益權云云，惟按民法第三百七十
    三條之所以規定，除契約另有訂定外，買賣標的物之利益及
    危險，自交付時起均由買受人負擔，係為杜絕買賣當事人之
    間所生危險負擔之爭論而立法，並非為買受人與第三人間之
    糾紛而設。乙○○既已依強制執行法第九十八條規定，於領
    得權利移轉證書之日起取得拍定系爭房地之所有權，自不因
    原執行法院並未點交予乙○○而受影響，乙○○自得本於物
    上請求權，對於侵害其所有權之第三人即甲○○請求賠償（
    最高法院八十七年度台上字第一九八七號判決參照）。足見
    甲○○所為之上開抗辯，殊不足取。
  (三)另甲○○抗辯伊向乙○○買受系爭房地時，口頭約定買賣價
    金包含伊自九十二年十一月二十六日起至九十三年二月二日
    止之使用系爭房地之代價在內云云，惟為乙○○所否認，且
    甲○○所舉出之證人林美慧在原審亦僅證稱：兩造簽訂買賣
    契約時，伊並不在場，之前雙方洽談買賣條件，伊亦不在場
    ，但甲○○於簽約後，有告訴伊買系爭房地六千多萬元，包
    括增值稅及房租，是買清的云云（見原審卷八八頁）。由該
    證人所為之證述，可知該證人並未在場親自見聞兩造洽談訂
    約細節及買賣條件之經過，僅係自甲○○處片面轉述而來，
    屬傳聞證據，自不具有證據能力，尚難據為有利於甲○○之
    認定。另其在本院所舉出之證人即代書施義燿更證稱：「我
    不清楚（兩造當時約定總價金六千一百二十萬元是否包括買
    賣契約簽訂前使用系爭房地之代價在內），房地總價是他們
    自己談的，我只有參與最後有關增值稅由何人負擔的部分，
    並沒有談到這段時間使用相當於租金的代價部分」等語（見
    本院卷四八頁準備程序筆錄），足見甲○○所為之此部分抗
    辯，亦不足取。
  (四)至甲○○又辯稱：依買賣契約第八條第一項約定，清理費用
    應由賣方乙○○負擔，九十二年十二月廿三日交屋後，伊因
    多次要求乙○○清理四樓廢棄物，均置之不理，伊只得自行
    僱工清運，合計支出十三萬元，就此部分主張與乙○○請求
    之金額互為抵銷云云，惟查兩造於買賣契約第八條第一項固
    約定：本買賣房屋，除本契約另有約定外，賣方應於約定交
    付尾款日前騰遷完畢，並於交付尾款之日同時以現場點交方
    式移交買方管領。交屋時，如有未搬離之物件，視同廢棄物
    處理，清理費用由賣方負擔（見原審卷一０一頁），然查系
    爭房地於兩造簽訂買賣契約之前，甲○○已於八十九年六月
    十五日起即向原所有權人黃朱連貴承租作為其經營恩祥護理
    之家之用迄今，並無騰空交付之問題，此為甲○○所不爭執
    。足見上開約定顯係贅語，是甲○○抗辯伊要求乙○○清理
    四樓廢棄物，均置之不理，經伊自行僱工清運，支出十三萬
    元，主張與乙○○請求之金額抵銷云云，亦不足取。
五、綜上所述，甲○○向原所有權人黃朱連貴承租系爭房地，經
    營恩祥護理之家，約定租賃期間自八十九年六月十五日起至
    九十二年六月十四日止，租金每月原為四十萬元，後調降為
    三十八萬元；惟租約屆滿後並未續訂租約，甲○○仍繼續占
    有系爭房地。嗣系爭房地於九十一年十二月二十三日經原審
    民事執行處實施查封，並於九十二年十一月十九日公開拍賣
    ，由乙○○拍定，於同年月二十六日取得原執行法院所核發
    權利移轉證書，而取得系爭房地所有權；嗣兩造於九十二年
    十二月二十三日訂立系爭房地買賣契約，並於九十三年二月
    三日完成所有權移轉登記，已如上述。則乙○○主張自九十
    二年十一月二十六日伊取得權利移轉證書之日起，算至其在
    本院所減縮為九十三年二月三日完成所有權移轉登記之前一
    日即同年月二日止，計二個月又七日期間，甲○○未經伊之
    同意無權占有系爭房地，受有相當於租金之利益，自屬有據
    。又兩造已於買賣契約第四條付款約定之第三次款欄明白約
    定：「第三次款五千二百萬元，於貸款核撥時交付之，同時
    點交房地」，嗣並已經乙○○之代理人徐豪雄在其旁載明九
    十三年二月六日收訖無誤，共五千一百萬元（見原審卷九七
    頁），為兩造所不爭執。按解釋契約，固須探求當事人立約
    時之真意，不能拘泥於契約之文字，但契約文字業已表示當
    事人之真意，無須別事探求者，即不得反捨契約文字而更為
    曲解（最高法院十七年上字第一一一八號判例參照）。本件
    兩造既已於買賣契約第四條付款約定之第三次款欄明白約定
    ：「第三次款五千二百萬元，於貸款核撥時交付之，同時點
    交房地」，且甲○○復係於九十三年二月六日交付該第三次
    款，足見此項約定，應係兩造之特別約定，並非贅語，自無
    須別事探求，反捨契約文字而更為曲解為系爭房地於兩造簽
    訂買賣契約時即為甲○○占有使用中，故於九十二年十二月
    二十三日兩造簽訂買賣契約時，兩造已默示完成占有改定，
    並無另行點交之問題云云。另乙○○主張以甲○○與原所有
    權人黃朱連貴間約定系爭房地每月租金三十八萬元計算甲○
    ○每月所受之不當利益一節，經本院斟酌甲○○租用及買受
    系爭房地，既係供作經營恩祥護理之家使用，自享受有商業
    上之特殊利益，非一般供住宅使用之房屋可比，所約定之租
    金，自不受土地法第九十七條規定之限制（見本院卷五六頁
    之最高法院九十四年度第二次民事庭會議決議參照）。準此
    ，乙○○主張以甲○○與原所有權人黃朱連貴間所約定系爭
    房地每月租金三十八萬元計算甲○○每月所受之利益，亦屬
    有據。依此計算，甲○○於二個月又七日期間所受之不當得
    利即為八十四萬八千六百六十七元（元以下四捨五入，其計
    算式為：380,000元×2   =848,667元）。
六、從而，乙○○依不當得利之法則，請求甲○○給付相當於租
    金之不當得利八十四萬八千六百六十七元，及自支付命令送
    達之翌日即九十三年五月十八日起至清償日止，按年息百分
    之五計算之利息部分，自屬應予准許；至逾上開部分（除確
    定部分外）之請求，即屬不應准許。
　　原審就上開應予准許其中之三十四萬二千元本息部分，所為
    甲○○敗訴之判決，並無不合，甲○○之上訴論旨指摘原判
    決此部分不當，求予廢棄改判，為無理由；乙○○就上開應
    予准許其餘之五十萬六千六百六十七元本息部分，所為乙○
    ○敗訴之判決，自有未洽，乙○○之上訴論旨指摘原判決此
    部分不當，求予廢棄改判，為有理由；就上開不應准許部分
    ，所為乙○○敗訴之判決，並無不合，乙○○之上訴論旨指
    摘原判決此部分不當，求予廢棄改判，為無理由。
七、至兩造其餘之攻擊或防禦方法及未經援用證據，經本院斟酌
    後，認為均不足以影響本判決之結果，自無逐一詳予論駁之
    必要，併此敘明。
據上論結，本件乙○○之上訴為一部有理由，一部為無理由，甲
○○之上訴為無理由，依民事訴訟法第四百五十條、第四百四十
九條第一項、第七十九條、第七十八條，判決如主文。
中　　華　　民　　國　　94　　年　　5 　　月　　10　　日
              　   民事第六庭  審判長法　官  林鄉誠
                                     法  官  鄭威莉
　　　　　　　　　　  　　　　       法  官  楊豐卿
正本係照原本作成。
不得上訴。
中　　華　　民　　國　　94　　年　　5 　　月　　10　　日
　　　　　　　　　　　  　　　　　　 書記官  殷丹妮
